【裁判字號】    99,交聲,245
【裁判日期】    990107
【裁判案由】    聲明異議
【裁判全文】
臺灣臺中地方法院交通事件裁定         99年度交聲字第245號
原處分機關  交通部公路總局臺中區監理所豐原監理站
異  議  人  甲○○
即受處分人
上列異議人即受處分人因違反道路交通管理處罰條例案件，對於
交通部公路總局臺中區監理所豐原監理站民國98年12月22日所為
之裁決（豐監稽違字第裁63-HD0000000號違反道路交通管理事件
裁決書），聲明異議，本院裁定如下：
    主    文
原處分關於裁處罰鍰新臺幣肆萬玖仟伍佰元部分撤銷。
前項撤銷部分，甲○○不罰。
    理    由
一、原處分機關略以：異議人即受處分人甲○○（以下稱受處分
    人）於民國（下同）97年11月24日22時51分許，駕駛車牌號
    碼R9-5330號自用小貨車，在臺中縣龍井鄉○○路○段102巷
    與中華路1段路口處，因「酒後駕車經測試0.8MG/L，法定標
    準值0.25MG/L，超過0.55MG/L」之違規，為臺中縣警察局烏
    日分局龍井分駐所員警以其有違反道路交通管理處罰條例第
    35條第1項第1款規定當場攔檢舉發；其後受處分人因上開酒
    後駕車犯行，經臺灣臺中地方法院檢察署檢察官為緩起訴處
    分，俟緩起訴處分於98年12月15日期滿，再經交通部公路總
    局臺中區監理所豐原監理站於98年12月22日依道路交通管理
    處罰條例第35條第1項第1款之規定，以豐監稽違字第裁63-H
    D0000000號裁決書裁處受處分人罰鍰新臺幣（下同）49500
    元，並吊扣汽車駕駛執照12個月，施以道安講習，逾期則依
    裁決書處罰主文規定裁處，於法並無不合等語。
二、本件受處分人則以：受處分人甲○○依臺灣臺中地方法院檢
    察署檢察官以97年度速偵字第4936號為緩起訴處分，向財團
    法人勵馨社會福利事業基金會支付6萬元。基於行政罰法第
    24條（按應係同法第26條）規定一事不二罰之法理，請求撤
    銷豐原監理站之裁決書處分，為此聲明異議等語。
三、查本件受處分人甲○○因酒後駕車，經酒測測定呼氣所含酒
    精濃度超過標準值，為警舉發之事實，有臺中縣警察局烏日
    分局龍井分駐所中縣警交字第HD0000000號舉發違反道路交
    通管理事件通知單、交通部公路總局臺中區監理所豐原監理
    站豐監稽違字第裁63-HD0000000號違反道路交通管理事件裁
    決書各1紙附卷可稽，復為受處分人所不否認，是以本件違
    規事實明確，已堪認定。惟受處分人因上揭酒後駕車犯行，
    而酒測值為每公升0.8毫克，亦因此涉公共危險之刑事案件
    ，遭臺灣臺中地方法院檢察署檢察官以97年度速偵字第4936
    號為緩起訴處分，是本件所應探究者，是否有一事二罰之問
    題。
四、按「汽車駕駛人，駕駛汽車經測試檢定有下列情形之一者，
    處新臺幣1萬5千元以上6萬元以下罰鍰，並當場移置保管該
    汽車及吊扣其駕駛執照1年；因而肇事致人受傷者，並吊扣
    其駕駛執照2年；致人重傷或死亡者，吊銷其駕駛執照，並
    不得再考領：（一）酒精濃度超過規定標準。」；又「汽車
    駕駛人有下列情形之一者，不得駕車：（二）飲用酒類或其
    他類似物後其吐氣所含酒精濃度超過每公升0.25毫克或血液
    中酒精濃度超過百分之0.05以上。」，道路交通管理處罰條
    例第35條第1項第1款、道路交通安全規則第114條第2款分別
    定有明文。惟依95年2月5日正式施行之行政罰法第26條第1
    項規定：「一行為同時觸犯刑事法律及違反行政法上義務規
    定者，依刑事法律處罰之。但其行為應處以其他種類行政罰
    或得沒入之物而未經法院宣告沒收者，亦得裁處之。」，此
    乃一行為同時造成刑罰法律與行政秩序罰規定發生競合適用
    之關係時，基於「一事不二罰」之法理，經由立法程序確立
    應以刑罰優先為原則，避免行為人承受過度且重複之處罰。
    此觀該條立法理由明確揭示：「一行為同時觸犯刑事法律及
    違反行政法上義務規定時，由於刑罰與行政罰同屬對不法行
    為之制裁，而刑罰之懲罰作用較強，故依刑事法律處罰，即
    足資警惕時，實無一事二罰再處行政罰之必要。且刑事法律
    處罰，由法院依法定程序為之，較符合正當法律程序，應予
    優先適用。但罰鍰以外之沒入或其他種類行政罰，因兼具維
    護公共秩序之作用，為達行政目的，行政機關仍得併予裁處
    ，故為第一項但書規定。」，其理益明。是以前揭行政罰法
    中刑事法律處罰優先且不再處以行政秩序罰之目的，既係因
    為行為人已接受刑罰而足資警惕，且已發生懲罰之作用，即
    無使行為人陷於雙重處罰之不利益，則關於刑事法律處罰之
    範圍自應採取實質認定，凡刑事實體法或程序法中所規定客
    觀上剝奪行為人生命、自由、財產權利，主觀上亦因制裁之
    嚴厲性、痛苦性，其強度足以造成心理強制而間接達成矯正
    教化目的之處遇手段，皆應納入其中，而不以形式上符合刑
    法第32條至第34條所定主刑及從刑種類者為限，始與前揭法
    律規範之意旨相符，臺灣高等法院臺中分院95年度交抗字第
    580、591號、96年度交抗字第262、253號均採同旨，可資參
    照。
五、經查：本件受處分人甲○○上開酒後駕車除構成道路交通管
    理處罰條例第35條第1項第1款之交通違規事由外，亦已合於
    刑法第185條之3服用酒類不能安全駕駛動力交通工具而駕駛
    罪之構成要件，經臺灣臺中地方法院檢察署檢察官於斟酌受
    處分人之犯後態度及公共利益之維護，認以緩起訴處分為適
    當，乃於97年11月26日以97年度速偵字第4936號為緩起訴處
    分，並於處分書中載明緩起訴期間為1年，被告即受處分人
    應於收受緩起訴處分命令通知書之日起2個月內，向財團法
    人勵馨社會福利事業基金會支付6萬元，並經受處分人於98
    年2月2日繳納完畢，受處分人之緩起訴期間於98年12月15日
    期滿未據撤銷等情，此有上開緩起訴處分書、臺灣高等法院
    被告前案紀錄表各1份及郵政劃撥儲金存款收據（內載向財
    團法人勵馨社會福利事業基金會支付6萬元）影本1紙附卷可
    稽。則受處分人上開違反刑事法律禁止規範之犯罪事實既已
    明確，僅因檢察官採取緩起訴處分之替代性刑事處遇手段，
    未將該案逕行起訴或聲請簡易判決處刑，致其後適用之刑事
    訴訟程序有所區別，然就受處分人負有包括支付一定金額予
    檢察官指定機構在內之義務觀察，其如未在上開指定期間內
    確實履行義務，依刑事訴訟法第253條之3第1項第3款之規定
    ，受處分人將遭受撤銷緩起訴處分之不利益；反之，倘其確
    實遵守並履行各項緩起訴條件，除非合於刑事訴訟法第260
    條所定情形之一，否則受處分人即無再就同一案件遭受刑事
    訴追之虞。從而，受處分人已因上開緩起訴處分而剝奪其財
    產權，主觀上前揭金錢給付義務亦具有強制性、懲罰性，雖
    不若易科罰金係以支付金錢作為自由刑之替代，惟經由緩起
    訴處分條件之履行使其免於遭檢察官發動起訴程序，仍具有
    替代刑罰之效果，廣義而言，應屬前揭所稱之「實質刑事法
    律處罰」，而有行政罰法第26條第1項「一事不二罰」規定
    之適用。
六、綜上所述，原處分機關以受處分人有酒精濃度超過規定標準
    之違規行為，裁處罰鍰49500元部分，依行政罰法第26條第1
    項前段規定，既依刑事法律處罰之，已無再依上開道路交通
    管理處罰條例第35條第1項第1款裁處行政罰鍰之餘地，受處
    分人據此聲明異議非無理由，原處分就此部分應予撤銷，另
    由本院為受處分人不罰之諭知。另原處分機關裁處受處分人
    吊扣汽車駕駛執照12個月，施以道安講習，於法並無不合，
    且依受處分人聲明異議意旨，亦僅就原處分機關所處罰鍰部
    分請求撤銷，此部分之處分自非屬本院應予審究之範圍，附
    此敘明。
七、據上論斷，應依道路交通管理處罰條例第87條第2項、道路
    交通案件處理辦法第20條前段，裁定如主文。
中    華    民    國    99    年    1     月    7     日
                  刑事第九庭    法  官  朱光國
上正本證明與原本無異。
如不服本裁定，應於送達後五日內，向本院提出抗告狀。
                                書記官  張孝妃
中    華    民    國    99    年    1     月    7     日

司法院資訊處製作；財團法人民間司法改革基金會備份。
